【裁判字號】    95,簡上,249
【裁判日期】    951214
【裁判案由】    詐欺
【裁判全文】
臺灣臺北地方法院刑事判決             95年度簡上字第249號
上  訴  人
即  被  告  甲○○
上列上訴人即被告因詐欺案件，不服本院於中華民國九十五年八
月三十一日所為九十五年度簡字第二五八一號第一審判決（聲請
簡易判決處刑案號：臺灣臺北地方法院檢察署九十五年度偵字第
一○五六七號），提起上訴，本院管轄之第二審合議庭判決如下
：
    主  文
原判決撤銷。
甲○○幫助共同意圖為自己不法之所有，以詐術使人將本人之物
交付，累犯，處有期徒刑伍月，如易科罰金，以銀元參佰元即新
臺幣玖佰元折算壹日。
    事  實
一、甲○○前於民國九十二年間，因違反毒品危害防制條例案件
    ，經本院以九十二年度簡字第二七八四號簡易判決判處有期
    徒刑六月確定，又於九十二年間另犯竊盜罪，經本院以九十
    二年度易字第二０六六號判處有期徒刑一年確定，上開二案
    經本院以九十三度聲字第六五四號定應執行刑為有期徒刑一
    年五月確定，甫於九十四年七月十一日因縮刑期滿執行完畢
    。詎其仍不知悔改，明知金融機構存摺帳戶為個人信用之表
    徵，且任何人只要有少許之金錢，均可自行到金融機構申請
    開立存款帳戶，而無特別之窒礙，並可預見將自己所有之存
    摺、印章、金融卡及密碼等金融帳戶資料提供他人時，有供
    不法詐騙份子利用，而幫助他人為財產犯罪之虞，竟不違背
    其本意，基於幫助他人詐欺取財之不確定故意，於九十五年
    二月間，見報紙刊登收購銀行帳戶之廣告，為圖蠅利，即依
    廣告之指示，以電話與真實姓名年籍不詳之成年男子聯繫，
    於同月中旬，在臺北縣泰山鄉○○路○段一一六巷一弄一號
    二樓之住處，以新臺幣（下同）三千元之代價，將其所有之
    中華郵政股份有限公司臺北莒光郵局局號0000000號
    帳號0000000號之存摺、提款卡及提款密碼等金融帳
    戶資料交付予該成年男子，以幫助該男子向他人詐取財物。
    嗣該真實姓名年籍不詳之成年男子收購甲○○之帳戶後，即
    與其他真實姓名年籍不詳之成年人，共同意圖為自己不法之
    所有，基於概括之犯意聯絡，先於九十五年三月十三日，推
    由真實姓名年籍不詳之成年女子，佯裝為第一商業銀行之行
    員，致電予乙○，向其謊稱其資料外洩遭他人製造信用卡偽
    卡等語，乙○信以為真，再依該女子指示，撥打電話與另一
    名成年男子聯絡，該名男子又向乙○謊稱其帳戶遭盜用，且
    被他人作為不法洗錢之用，應將所有款項匯至其所提供之「
    甲○○檢察官」帳戶內，致乙○陷於錯誤，誤信其帳戶確遭
    盜用，而依該男子指示，於同日至臺北縣碇內郵局匯款十萬
    元至上開甲○○之帳戶內，嗣乙○驚覺有異，乃報警循線查
    獲上情。
二、案經乙○訴由臺北市政府警察局萬華分局報告臺灣臺北地方
    法院檢察署檢察官偵查聲請以簡易判決處刑。
    理  由
甲、程序部分：
    按「被告以外之人於審判外之言詞或書面陳述，除法律有規
    定者外，不得作為證據。」刑事訴訟法第一百五十九條第一
    項定有明文；另按「被告以外之人於審判外之陳述，雖不符
    前四條之規定，而經當事人於審判程序同意作為證據，法院
    審酌該言詞陳述或書面陳述作成時之情況，認為適當者，亦
    得為證據。當事人、代理人或辯護人於法院調查證據時，知
    有第一百五十九條第一項不得為證據之情形，而未於言詞辯
    論終結前聲明異議者，視為有前項之同意。」同法第一百五
    十九條之五規定甚明。本案中本院所據為判斷依據之各項證
    據資料，部分證人證詞屬於傳聞證據，然被告甲○○對於上
    開證詞並未於言詞辯論終結前就其證據能力聲明異議，本院
    審酌該等證據作成時之情況，認亦無不適當之處，是揆諸前
    揭規定，該等傳聞證據均有證據能力，合先敘明。
乙、實體部分：
一、前揭犯罪事實，業據被告於警詢、偵查中坦承不諱，核與告
    訴人乙○於警詢、偵查時所為指訴相符（見偵查卷第八頁至
    第十頁、第三四頁），並有被告所開立臺北莒光郵局局號0
    000000號帳號0000000號帳戶歷史交易清單、
    立帳申請書、郵政國內匯款執據等件附卷可資佐證（見偵查
    卷第十九頁、第四０頁、第四一頁、第四五頁至第四七頁）
    。復按一般國人向金融機構開設帳戶，並無任何法令限制，
    若係用於存提款之正當用途，大可光明正大自行申請使用，
    而帳戶之用途係用來存提款項，一旦有人刻意收集他人帳戶
    使用，依一般常識，極易判斷係隱身幕後之人基於使用別人
    之帳戶，躲避存提款不易遭人循線追查之考慮而為，自可產
    生與不法犯罪目的相關之合理懷疑。且日常生活常見不法之
    徒利用他人帳戶以掩人耳目進行之不法行為中，最常見者不
    外乎詐騙他人錢財，一般稍具知識之人，對此情形絕難諉以
    不知。存摺、金融卡及提款密碼均係與個人隱私有關之重要
    物件，一般人非無特殊目的，均不會任意交由他人保管或使
    用，被告與該名向其收購帳戶資料之成年男子並無親誼，係
    因貪圖蠅利之目的，將所申辦之帳戶存摺、金融卡及提款密
    碼提供與來路不明之人士使用，則其對於該等帳戶可能遭他
    人用以詐欺取財，應已預見，竟仍提供使用，而容任詐欺結
    果之發生，足見提供帳戶時，主觀上有幫助他人共同詐欺取
    財之不確定故意甚明。綜上，本件事證明確，被告幫助共同
    詐欺詐欺之犯行，堪以認定。
二、論罪科刑部分：
（一）查刑法部分條文業於九十四年一月七日修正，九十四年二
      月二日公布，並於被告行為後之九十五年七月一日施行，
      現行刑法第二條第一項規定：「行為後法律有變更者，適
      用行為時之法律，但行為後之法律有利於行為人者，適用
      最有利於行為人之法律。」，上開規定乃與刑法第一條罪
      刑法定主義契合，而貫徹法律禁止溯及既往原則，係規範
      行為後法律變更所生新舊法律比較適用之準據法，是刑法
      第二條本身雖經修正，但刑法第二條既屬適用法律之準據
      法，本身尚無比較新舊法之問題，應一律適用裁判時之現
      行刑法第二條規定以決定適用之刑罰法律，先予辨明。又
      以本次刑法修正之比較新舊法，應就罪刑有關之共犯、未
      遂犯、想像競合犯、牽連犯、連續犯、結合犯、以及累犯
      加重、自首減輕暨其他法定加減原因（如身分加減）與加
      減例等一切情形，綜其全部罪刑之結果而為比較，最高法
      院九十五年五月二十三日九十五年度第八次刑庭會議決議
      可資參照。經查：
    (一)新修正刑法第三十條規定：「幫助他人實行犯罪行為者，
      為幫助犯。雖他人不知幫助之情者，亦同（第一項）。幫
      助犯之處罰，得按正犯之刑減輕之（第二項）。」，與修
      正前刑法第三十條：「幫助他人犯罪者，為從犯。雖他人
      不知幫助之情者，亦同（第一項）。從犯之處罰，得按正
      犯之刑減輕之（第二項）。」之規定，法條文字上有所修
      正，揆諸本條之修正理由，係為了符合學界通說即幫助犯
      應採共犯從屬性說之「限制從屬形式」之理論，且明示幫
      助犯之成立以被幫助者具備違法性為必要，而不論被幫助
      者是否具有有責性。至於幫助犯之處罰效果，係「得減輕
      其刑」，於修正前後則均無不同，是本件被告適用修正前
      刑法第三十條有關幫助犯之規定，自無不利。
    (二)刑法第二十八條共犯之規定，於修正前規定為：「二人以
      上共同實施犯罪之行為者，皆為正犯」，修正施行後之規
      定則為：「二人以上共同實行犯罪之行為者，皆為正犯」
      ，本條之修正理由係為排除陰謀共同正犯、預備共同正犯
      於本條所規定之正犯之外。本件被告係幫助向其收購帳戶
      之真實姓名年籍不詳之成年男子及其他真實姓名年籍不詳
      之成年人為共同連續詐欺取財犯行，上開為詐欺行為之真
      實姓名年籍不詳之人間就詐欺取財犯行應論以共謀或實行
      犯罪行為之共同正犯，則適用修正施行前之刑法第二十八
      條規定論擬，並無不利於被告。
    (三)刑法第三百三十九條第一項之詐欺取財罪，法定刑為五年
      以下有期徒刑、拘役或科或併科一千元以下罰金，而修正
      後刑法施行法增訂第一條之一規定：「中華民國九十四年
      一月七日刑法修正施行後，刑法分則編所定罰金之貨幣單
      位為新臺幣。九十四年一月七日刑法修正時，刑法分則編
      未修正之條文定有罰金者，自九十四年一月七日刑法修正
      施行後，就其所定數額提高為三十倍。但七十二年六月二
      十六日至九十四年一月七日新增或修正之條文，就其所定
      數額提高為三倍」，另刑法第三十三條第五款修正為：「
      主刑之種類如下：五、罰金：新臺幣一千元以上，以百元
      計算之」，是依修正後之法律，刑法第三百三十九條第一
      項詐欺取財罪所得科處之罰金刑最高為新臺幣三萬元、最
      低為新臺幣一千元；與被告行為時之刑罰法律，即罰金罰
      鍰提高標準條例第一條前段規定之提高倍數十倍及修正前
      刑法第三十三條第五款規定之罰金最低額一元相比較，新
      舊法關於刑法第三百三十九條第一項之罰金刑最高額並無
      不同規定，然新法將刑法第三百三十九條第一項之罪所得
      科處之罰金刑最低額提高為一千元，因此，比較上述修正
      前、後之刑罰法律，自以被告行為時關於科處罰金刑之法
      律較有利於被告。
    (四)關於累犯之規定，修正前刑法第四十七條規定「受有期徒
      刑之執行完畢，或受無期徒刑或有期徒刑一部之執行而赦
      免後，五年以內再犯有期徒刑以上之罪者，為累犯，加重
      本刑至二分之一」，而修正後之刑法第四十七條第一項則
      規定「受徒刑之執行完畢，或一部之執行而赦免後，五年
      以內故意再犯有期徒刑以上之罪者，為累犯，加重本刑至
      二分之一」，被告於本案係故意犯罪，無論適用新法或舊
      法，均應論以累犯，故比較新舊法之結果，舊法對於被告
      並無不利。
    (五)綜合上述各條文修正前、後之比較，自應整體適用被告行
      為時之法律，即修正前刑法之相關規定及罰金罰鍰提高標
      準條例第一條前段規定，予以論處。
（二）按刑法上之幫助犯，係對於犯罪與正犯有共同之認識，而
      以幫助之意思，對於正犯資以助力，而未參與實施犯罪之
      行為者而言（最高法院八十八年度台上字第一二七○號判
      決要旨參照）。被告係基於幫助之犯意，提供前揭帳戶之
      存摺、金融卡及提款密碼與真實姓名年籍不詳之成年男子
      用以與其他真實姓名年籍不詳之成年人共同詐騙被害人乙
      ○，因該遂行詐騙行為之人所為係犯共同詐欺取財罪，故
      核被告所為，應論以共同犯刑法第三百三十九條第一項詐
      欺取財罪之幫助犯。又被告前於九十二年間，因違反毒品
      危害防制條例案件，經本院以九十二年度簡字第二七八四
      號簡易判決判處有期徒刑六月確定，又於九十二年間另犯
      竊盜罪，經本院以九十二年度易字第二０六六號判處有期
      徒刑一年確定，上開二案經本院以九十三度聲字第六五四
      號定應執行刑為有期徒刑一年五月確定，甫於九十四年七
      月十一日因縮刑期滿執行完畢，其於五年內再犯本案有期
      徒刑以上之罪，為累犯，應依修正前刑法第四十七條加重
      其刑。另被告係基於幫助之犯意而為本件犯行，爰依修正
      前刑法第三十條第二項規定，按正犯之刑減輕之，被告既
      同有刑之加重及減輕二種原因，爰先加後減之。
（三）原審認定被告所為應論刑法第三百三十九條第一項詐欺取
      財罪之幫助犯，固非無見，惟查：依被害人乙○所稱，本
      案與被害人乙○接觸遂行詐欺犯行之人，即有一成年女子
      及一成年男子，顯見本案向被告收購帳戶資料之成年男子
      ，至少係與該名真實姓名年籍不詳之成年女子共同為詐欺
      取財行為（該名成年男子是否即為收購帳戶之人尚無法確
      認），故被告所為係共同犯刑法第三百三十九條第一項詐
      欺取財罪之幫助犯，然原審判決疏未注意被告所幫助之正
      犯行為係屬共同犯罪，尚有未洽，故本案被告上訴雖未附
      理由，然原審判決既有如上違誤，自應由本院將原判決撤
      銷改判。爰審酌被告在此不法份子犯案猖獗，利用他人帳
      戶詐財之事迭有所聞之際，竟仍提供銀行帳戶供他人從事
      詐欺取財行為，增加被害人事後追索、尋求救濟之困難，
      並使犯罪之追查趨於複雜，所為危害社會正常交易安全，
      惟被告於警詢、偵查時均坦承犯行，非無悔意，兼衡被告
      犯罪之動機、目的、手段、智識程度、所受利益等一切情
      狀，量處如主文第二項所示之刑，並諭知易科罰金之折算
      標準。又關於易科罰金之折算標準，除刑法第四十一條第
      一項有所修正外，罰金罰鍰提高標準條例於九十五年四月
      二十八日修正，並自同年七月一日起生效施行。修正前之
      刑法第四十一條第一項前段規定：「犯最重本刑為五年以
      下有期徒刑以下之刑之罪，而受六個月以下有期徒刑或拘
      役之宣告，因身體、教育、職業、家庭之關係或其他正當
      事由，執行顯有困難者，得以一元以上三元以下折算一日
      ，易科罰金。」，再依據修正前罰金罰鍰提高標準條例第
      二條：「依刑法第四十一條易科罰金或第四十二條第二項
      易服勞役者，均就其原定數額提高為一百倍折算一日；法
      律所定罰金數額未依本條例提高倍數，或其處罰法條無罰
      金刑之規定者，亦同。」之規定，被告行為時之易科罰金
      折算標準，應以銀元一百元、二百元、三百元折算一日，
      經折算為新臺幣後，應以新臺幣三百元、六百元、九百元
      折算一日。惟九十五年七月一日施行之刑法第四十一條第
      一項前段規定修正為：「犯最重本刑為五年以下有期徒刑
      以下之罪，而受六個月以下有期徒刑或拘役之宣告者，得
      以新臺幣一千元、二千元或三千元折算一日，易科罰金。
      」，另新修正之罰金罰鍰提高標準條例則刪除原本第二條
      之規定。是以比較新舊法結果，自以舊法所定之易科罰金
      折算標準有利於被告，故應適用修正前刑法第四十一條第
      一項前段、罰金罰鍰提高標準條例第二條規定，為本案易
      科罰金之折算標準。
三、按被告經合法傳喚，無正當之理由不到庭者，得不待其陳述
    ，逕行判決，刑事訴訟法第三百七十一條定有明文；又依同
    法第四百五十五條之一第一項、第三項之規定，上訴人對簡
    易判決有不服者，得上訴於管轄之第二審地方法院合議庭，
    並準用同法第三編第一章及第二章之規定。本案被告業經本
    院合法傳喚，有送達證書一紙在卷可稽（見本院卷第三一頁
    ），惟被告無正當理由未於審理期日到庭，本院爰不待其陳
    述，逕行判決，併此敘明。
據上論斷，應依刑事訴訟法第四百五十五條之一第一項、第三項
、第三百六十九條第一項前段、第三百七十一條、第三百六十四
條、第二百九十九條第一項前段，刑法第二條第一項前段、修正
前刑法第二十八條、第三百三十九條第一項、第四十七條、第三
十條第一項前段、第二項、第四十一條第一項前段，罰金罰鍰提
高標準條例第一條前段、修正前罰金罰鍰提高標準條例第二條，
現行法規所定貨幣單位折算新臺幣條例第二條，判決如主文。
本案經檢察官王鑫健到庭執行職務。
中    華    民    國    95    年    12    月    14    日
                      臺灣臺北地方法院刑事第一庭
                          審判長法  官  陳興邦
                                法  官  林春鈴
                                法  官  劉素如
以上正本證明與原本無異。
不得上訴。
                                書記官  劉甄庭
中    華    民    國    95    年    12    月    14    日


司法院資訊處製作；財團法人民間司法改革基金會備份。
